【裁判字號】    98,台上,7638
【裁判日期】    981217
【裁判案由】    殺人
【裁判全文】
最高法院刑事判決            九十八年度台上字第七六三八號
上  訴  人  甲○○
選任辯護人  張淑琪律師
上  訴  人  乙○○
上列上訴人等因殺人案件，不服台灣高等法院台中分院中華民國
九十八年八月三十一日第二審更審判決（九十八年度上重更(三)字
第二一號，起訴案號：台灣彰化地方法院檢察署九十一年度偵字
第三七三六、五六二九號，九十二年度偵字第一八九五、一八九
七、一九Ｏ一、一九八八、二一五二、四三九Ｏ號，九十二年度
偵緝字第一Ｏ六號），提起上訴，本院判決如下：
    主  文
原判決撤銷，發回台灣高等法院台中分院。
    理  由
本件原判決認定上訴人甲○○及乙○○有其事實欄所載犯行，因
而撤銷第一審關於渠等殺人部分科刑之判決，改判論上訴人等以
共同殺人罪（乙○○為累犯），各處無期徒刑，均褫奪公權終身
；固非無見。
惟查：(一)、科刑判決書，其事實認定與理由說明，必須一致，如
相互牴觸，即屬理由矛盾之當然違背法令。原判決事實欄第一段
及理由第貳欄二之(七)一方面認定，上訴人二人先後朝被害人林明
勇所駕車輛駕駛座方向及車前擋風玻璃、右側玻璃、右側車身等
處開槍射擊（見原判決第三頁第六至九行、第十八頁第四至七行
），理由第貳欄二之(九)並認定甲○○未拉開車門再對林明勇射擊
，且援引法務部法醫研究所（九一）法醫所醫鑑字第ＯＯ九四號
鑑定書有關林明勇死亡原因鑑定意見，謂其係「胸部及四肢多處
『遠距離』手槍槍彈創」等情（見原判決第二Ｏ頁第九至二五行
）；但另一方面又於理由第貳欄二之(六)載述，甲○○係持槍對林
明勇之「人體」、「要害處」等處射擊，進而推論林明勇係遭人
『近距離』槍擊導致死亡（見原判決第十六頁第九至十一行），
先後認定互為齟齬，已有理由矛盾之違法。(二)、刑事訴訟法於第
二百八十七條之二規定：「法院就被告本人之案件調查共同被告
時，該共同被告準用有關人證之規定。」係指具證人適格之共同
被告於被告本人案件審判中，其所為關於被告本人之陳述，不論
對被告有利或不利，除有同法第一百八十六條第一項所列不得令
其具結之情形，法院應依第一百八十七條至第一百八十九條規定
，使其於供前或供後具結，以擔保其證言係據實陳述，並依第一
百六十六條至第一百六十六條之七等規定，接受被告本人或辯護
人詰問，使被告有究詰辨明該具證人適格之共同被告現在與先前
陳述瑕疵之機會。本乎被告對於詰問權行使具有處分權能，固非
不可捨棄其對共同被告原供述人之反對詰問權，然如因此逕以依
共同被告身分所為陳述採為不利於被告本人案件之證據，不惟否
定共同被告於被告本人案件之證人適格，更有害於真實發現。是
以，縱當事人陳述放棄調查共同被告之意見，法院為發現真實，
仍有補充介入調查義務，應依職權以證人身分訊問該共同被告，
使令具結陳述，並給予被告詢問證人之適當機會。此項具證人適
格之共同被告應具結陳述，並不因被告本人是否放棄詰問權而有
不同。於該共同被告轉換為證人具結陳述後，再比較分別調查之
結果，斟酌其以共同被告及證人身分所為陳述，取捨採為裁判基
礎，不得逕以其依共同被告身分所為陳述採為認定被告犯罪事實
之判斷依據。卷查，共同被告甲○○於偵查中係以被告身分而為
陳述（見偵字第三七三六號卷第一九Ｏ至一九四頁；偵字第一八
九五號卷第二一至二三頁），究竟如何得採為認定乙○○犯罪事
實之論據；而其於審理中之供述，是否係以證人地位且已為具結
所製作，原判決俱未說明，即逕於理由第貳欄第二段第(一)項二之
至採為乙○○論罪科刑之依據 (見原判決第十、十一頁），
允有採證未洽及理由不備之可議。(三)、我國修正刑事訴訟法，對
於檢察官偵查中勘驗筆錄，並無如日本刑事訴訟法第三百二十一
條第三項設有傳聞例外規定（即此勘驗筆錄，係於「製作人在公
判庭以證人身分受詰（訊）問」，且「陳述該筆錄係據實製作」
時，例外得作為證據）。檢察官因調查證據及犯罪情形，依刑事
訴訟法第二百十二條規定，得實施勘驗。檢察官之勘驗筆錄係檢
察官針對具體個案所製作，不具備例行性要件，依同法第一百五
十九條之四第一款、第三款規定之立法理由解釋，該等筆錄並非
經常處於可受公開檢查狀態之文書，自非該條第一款規定由公務
員職務上製作之紀錄文書，亦非屬同條第三款規定在類型上與前
述公文書同具有高度信用性及必要性之其他可信文書。檢察官勘
驗筆錄，為被告以外之人在審判外所作之書面陳述，屬於傳聞證
據。然檢察官實施勘驗時，依同法第二百十四條規定，賦予裁量
被告、辯護人得以在場之機會（即在場權），其勘察、體驗所得
結果，應依同法第四十二條、第四十三條法定程式製作勘驗筆錄
。此勘驗筆錄乃係刑事訴訟法第一百五十九條第一項所稱「除法
律有規定者外」之例外情形而得為證據，是檢察官之勘驗筆錄依
同法第一百五十九條之一第二項規定意旨，除顯有不可信情況者
外，得承認其證據能力。原判決採為判斷依據之檢察署驗斷書、
法務部法醫研究所鑑定書、鑑定通知書、彰化縣警察局刑警隊現
場勘查報告表、現場示意圖、位置圖、刑案現場勘查報告、檢察
署勘驗筆錄、相驗屍體證明書等證據資料，或係鑑定機關依檢察
官囑託而為之書面鑑定報告，或係檢察官、檢驗員、司法警察（
官）針對本件具體個案，於調查證據及犯罪情形時，對屍體及犯
罪場所實施之勘驗、勘察等作為所製作，不具備例行性、公示性
之要件，自非刑事訴訟法第一百五十九條之四第一款所指公務員
職務上製作之紀錄文書、證明文書，亦非同條第三款規定與上述
公文書具有同等程度可信性文書。上開各證據資料有無證據能力
，原判決固就檢察署勘驗筆錄、相驗屍體證明書等證據以外之上
開其他書證，於理由第壹欄第四、六段分別依其性質、種類，認
符合刑事訴訟法第二百零六條及同法第一百五十九條之五之傳聞
例外法律規定而認定有證據能力，然於理由第壹欄第五段卻引刑
事訴訟法第一百五十九條之四第一款規定，資為論列檢察官勘驗
筆錄、相驗屍體證明書為有證據能力之依據，依上開說明，於法
要難謂為適當。(四)、原判決理由第貳欄第五段審酌科刑事項為刑
罰裁量時，一方面說明上訴人等係「臨時起意，而非預謀犯罪，
犯後坦承犯行，深表悔悟，堪認有加以教化遷善之可能」，卻又
謂上訴人二人「持槍犯案，手法凶殘」 (見原判決第二六頁第十
九至二一、二九行)，前後論述不相一致，併嫌理由矛盾。以上
或為上訴意旨所指摘，或為本院得依職權調查之事項，應認仍有
將原判決撤銷發回更審之原因。又原判決理由第貳欄五之(三)說明
：乙○○所犯槍殺林明勇之殺人犯行及與員警發生槍戰之殺人未
遂犯行，二者發生之原因、動機各別，時間上亦有差距，無裁判
上一罪關係，因而撤銷第一審法院論以連續犯之科刑判決，就該
未經檢察官起訴之殺人未遂犯行退由檢察官另行偵辦，而未併予
審判等旨，然卻將該未經起訴之犯罪事實記載於有罪判決事實欄
第二段，亦屬贅餘，案經發回，更審時宜併注意及之。
據上論結，應依刑事訴訟法第三百九十七條、第四百零一條，判
決如主文。
中    華    民    國  九十八  年   十二   月   十七   日
                      最高法院刑事第八庭
                          審判長法官  洪  文  章
                                法官  王  居  財
                                法官  郭  毓  洲
                                法官  黃  梅  月
                                法官  邱  同  印
      本件正本證明與原本無異
                                      書  記  官
中    華    民    國  九十八  年   十二   月  二十一  日
                                                      Ｅ


司法院資訊處製作；財團法人民間司法改革基金會備份。
